臺灣高等法院民事判決
109年度重上字第5號
上  訴  人  程炳竹
訴訟代理人  陳建霖律師
上  訴  人  張蕙玲

訴訟代理人  鄭崇文律師
            陳錦芳律師
複  代理人  林哲安律師
上列當事人間請求返還溢領工程款等事件，兩造對於中華民國10
8年10月9日臺灣新北地方法院107年度建字第1號第一審判決，各
自提起上訴，本院於110年12月22日言詞辯論終結，判決如下：
    主  文
原判決關於命張蕙玲給付逾新臺幣壹佰壹拾壹萬肆仟參佰元，及
其中壹佰壹拾萬元自民國一百零七年一月二十五日起算，另壹萬
肆仟參佰元則自民國一百零八年八月二日起算法定遲延利息部分
；暨該部分假執行之宣告與訴訟費用之裁判均廢棄。
上開廢棄部分，程炳竹在第一審之訴及假執行之聲請均駁回。
張蕙玲其餘上訴駁回。 
程炳竹之上訴駁回。
第一審廢棄改判部分及第二審張蕙玲上訴部分之訴訟費用，由張
蕙玲負擔百分之八十五，餘由程炳竹負擔；第二審關於程炳竹上
訴部分之訴訟費用，由程炳竹負擔。
    事實及理由
一、上訴人程炳竹主張：兩造於民國105年9月13日訂立「建築物
    室內裝修-工程承攬契約書」（下稱系爭契約），約定由上
    訴人張蕙玲負責設計施作伊所有門牌新北市○○區○○○路00號H
    棟22樓房屋（下稱系爭房屋）之室內裝潢工程（下稱系爭工
    程），總價新臺幣（下同）550萬元，完工期日為106年3月1
    5日，伊已給付簽約金及第1至3期款共385萬元，尚有尾款16
    5萬元未給付。詎張蕙玲施作進度不斷延宕，系爭房屋於約
    定完工日仍呈毛胚狀態，木作工程未完成，衛浴、廚具及五
    金等配備亦未安裝；迨至106年9月28日，張蕙玲即不再進場
    施作，伊遂於106年10月17日以存證信函催告張蕙玲履行，
    經張蕙玲於106年10月30日收受後，仍未進場施作，系爭契
    約已於同日終止。嗣本件經新北市室內設計裝修商業同業公
    會（下稱鑑定機關）鑑定，認張蕙玲實際施作完成之比例僅
    為49.74%，張蕙玲顯然溢領工程款達111萬4300元，實屬無
    法律上之原因，而受有利益，致伊受有損害。另系爭契約係
    因可歸責於張蕙玲之事由，逾期未完工而終止，致伊需另以
    總價605萬元委請訴外人三工設計室內裝修工程有限公司（
    下稱三工公司）施作完成，始得入住，致伊受有三工公司施
    作總價與系爭工程尾款之價差損害440萬元，依系爭契約第2
    4條約定，張蕙玲應負賠償責任。又張蕙玲已施作部分之工
    程，存有原判決附表一所示之瑕疵，依系爭契約第24條約定
    ，張蕙玲亦應賠償修繕費用18萬7680元。為此，爰依民法第
    179條、系爭契約第24條及債務不履行法律關係，求為命張
    蕙玲給付伊570萬1980元，及其中363萬7580元部分加計自起
    訴狀繕本送達翌日起算，其中206萬4400元部分加計自民事
    變更聲明暨陳述意見狀繕本送達翌日即108年8月2日起算法
    定遲延利息之判決（原審判決張蕙玲應給付程炳竹130萬198
    0元，暨其中110萬元自107年1月25日起，其中20萬1980元自
    108年8月2日起，均至清償日止，按週年利率5﹪計算之利息
    ，而駁回程炳竹其餘之訴；另駁回張蕙玲於原審提起之反訴
    。兩造就敗訴部分，均聲明不服，提起上訴）。並於本院上
    訴聲明：㈠原判決關於駁回程炳竹後開第2項之訴部分廢棄。
    ㈡張蕙玲應再給付程炳竹440萬元，及其中253萬7580元部分
    自107年1月25日起，另186萬2420元則自108年8月2日起，均
    至清償日止，按週年利率5%計算之利息。㈢願供現金或銀行
    無記名可轉讓定存單為擔保，請准宣告假執行。另就張蕙玲
    於原審所提反訴部分，則以：伊已溢付系爭工程之工程款，
    張蕙玲自不得再請求伊給付未付之工程款；另原判決附表二
    編號15「石材工程-客廳a.電視壁面大理石升級為玉石等級
    」之工料差額（下稱大理石工料差額）6萬5000元，係伊自
    行向廠商追加，並非系爭契約內之工項，伊應向廠商付款，
    而非給付予張蕙玲；又系爭契約係因可歸責於張蕙玲之事由
    ，致逾期未完工而終止，張蕙玲自不得依民法第511條但書
    規定，請求損害賠償等語，資為抗辯。並答辯聲明：張蕙玲
    之上訴駁回。
二、張蕙玲則以：伊完工進度已達85%，尚未施作完成之工項，
    僅占系爭工程15%，價值84萬2500元，鑑定機關無視系爭契
    約各工項並無約定單價，引用錯誤單價為依據，與工程慣例
    及通常完工比例計算方法不符，亦與伊提供予程炳竹估價之
    工程施工估價單總表之單價有落差，鑑定報告顯非可採。且
    系爭工程經程炳竹同意展延期限至106年7月30日，之後亦有
    默示同意延長工期之意，伊並非無故拖延，縱認有逾期未完
    工之情事，惟此係因程炳竹之設計遲未定案，及伊因嚴重貧
    血，無法依工程進度施工，並非可歸責於伊。另伊已施作之
    工程部分，並無瑕疵，程炳竹亦未合法催告伊修補瑕疵，且
    瑕疵修補請求權已罹於時效，程炳竹請求瑕疵修補費用18萬
    7680元，於法無據。又程炳竹委託三工公司施作部分，與系
    爭契約之工項及數量均不相符，已涉及變更設計，並非接續
    施作；縱與系爭工程尾款存有價差，因程炳竹係於系爭契約
    終止後，方委託三工公司施作之工程款，亦非屬於民法第26
    0條損害賠償之範圍，伊不負賠償責任等語，資為抗辯；另
    於原審反訴主張：程炳竹積欠伊系爭工程尾款165萬元，扣
    除伊未施作之工項價值84萬2500元，再加計程炳竹同意給付
    大理石工料差額6萬5000元，合計程炳竹尚積欠伊工程款87
    萬2500元；又系爭契約非因可歸責於伊之事由，而遭程炳竹
    終止，依財政部106年度室內裝修工程同業利潤標準，室內
    裝修工程淨利率為10%，伊自得依民法第511條但書規定，請
    求程炳竹賠償伊預期可得之淨利損害8萬4250元。爰依系爭
    契約及民法第511條但書規定，求為命程炳竹給付伊95萬675
    0元，其中86萬7500元加計自反訴起訴狀繕本送達翌日起算
    ，其中8萬9250元加計自民事答辯暨反訴準備一狀繕本送達
    翌日起算法定遲延利息之判決。並於本院上訴聲明：㈠原判
    決關於⒈命張蕙玲給付130萬1980元本息部分；⒉駁回張蕙玲
    後開第3項之訴部分之裁判，均廢棄。㈡上開廢棄⒈部分，程
    炳竹在第一審之訴及假執行之聲請均駁回。㈢程炳竹應給付
    張蕙玲95萬6750元，及其中86萬7500元部分自反訴起訴狀繕
    本送達翌日起，其中8萬9250元自民事答辯暨反訴準備一狀
    繕本送達翌日起，均至清償日止，按週年利率5%計算之利息
    。另答辯聲明：㈠程炳竹之上訴駁回。㈡如受不利判決，願供
    擔保，請准宣告免為假執行。
三、查，㈠兩造於105年9月13日簽訂系爭契約，約定由張蕙玲負
    責設計施作程炳竹所有系爭房屋之系爭工程，以550萬元總
    價承攬，完工期日為106年3月15日；㈡程炳竹自105年9月14
    日起，已給付張蕙玲簽約金及第1至3期款共385萬元；㈢程炳
    竹於106年10月17日寄發台北世貿郵局第267號存證信函予張
    蕙玲，於106年10月30日經張蕙玲收受，系爭契約並於106年
    10月30日終止等情，有卷附系爭契約暨裝潢估價總表、設計
    圖、跨行匯款申請書、存證信函暨回執可稽(原審卷一第19-
    63頁、第99-107頁)，且為兩造所不爭執(見本院卷一第344-
    345頁)，堪信為真。
四、本件應審究者為㈠系爭契約是否因可歸責於張蕙玲之事由而
    終止？㈡若是，則程炳竹依民法第179條規定，請求張蕙玲返
    還溢領工程款111萬4300元，有無理由？㈢程炳竹依系爭契約
    第24條約定及債務不履行法律關係，請求張蕙玲賠償其另行
    委請三工公司施作所生之價差損害440萬元，有無理由？㈣程
    炳竹依系爭契約第24條約定，請求張蕙玲給付已施作完成部
    分之瑕疵修繕費用18萬7680元，有無理由？㈤張蕙玲依系爭
    契約請求程炳竹給付已施作（含大理石工料價差）而未付之
    工程款87萬2500元，有無理由？㈥張蕙玲依民法第511條但書
    規定，請求程炳竹賠償因終止系爭契約所生預期可得淨利損
    害8萬4250元，有無理由？茲分述如下：
  ㈠系爭契約是否因可歸責於張蕙玲之事由而終止？
　⒈按稱承攬者，謂當事人約定，一方為他方完成一定之工作，
    他方俟工作完成，給付報酬之契約，民法第490條第1項定有
    明文。次按工作未完成前，定作人得隨時終止契約，民法第
    511條本文固有明文，係指定作人於承攬人工作未完成前，
    如認工作之繼續進行，對其已無利益時，得不定期限、不具
    理由任意終止契約。惟定作人若以承攬人有違反契約目的之
    行為，為可歸責之重大事由終止契約，即與民法第511條之
    規定有間，自無該條之適用（最高法院92年度台上字第2114
    號民事判決意旨參照）。是以承攬契約若有可歸責於承攬人
    之重大事由，以致違約者，定作人自得適用民法第229條以
    下、第254及255條等有關給付遲延之一般規定，終止承攬契
    約。　　
　⒉經查：
　　⑴、查兩造於105年9月13日簽訂系爭契約，其中第5條「工程
        施工」第1項約定：本工程施工由乙方(指張蕙玲)負責
        按圖施工並確保工程品質，甲方(指程炳竹)得另派監工
        ，並約定完工期日為106年3月15日(見原審卷一第21頁
        、第23頁)。然迄106年3月15日，系爭工程仍未施作完
        成，經程炳竹之配偶即訴外人王螢寬於106年6月22日以
        通訊軟體LINE詢問張蕙玲：「Dear張小姐：我們的家3
        月中要交屋，過年後至今幾乎沒動工，朋友，家人都在
        關心，甚我告知我們有重要的事在那要完成，結果延宕
        ？訂的家俱、沙發也跟廠商延，請問如何是好？」……，
        經張蕙玲回覆稱：「我最近身體不適」「前天還去台北
        馬偕掛急診」「輸血一袋」「在台北馬偕住了一晚」……
        「之前外婆的事，後來是我身體不適，真是不好意思了
        ！現在會馬上完工喔」……「我的血紅素只有6，正常人1
        2」「嚴重貧血」有卷附對話紀錄截圖可稽(見原審卷三
        第77頁)，可知兩造雖約定系爭工程張蕙玲應按圖施工
        並確保工程品質，且應於106年3月15日完工，但張蕙玲
        因其外婆及本身貧血身體不適等事由而延宕。佐以程炳
        竹於106年7月5日以LINE告知張蕙玲之配偶「黃先生，
        妳太太又遲到了！⒈所以地板就是上次你們帶我們去看
        的那家。⒉關於要提供參考型式，請看我6/23給你的訊
        息。⒊務必在安裝前清乾淨電源盒。⒋今天看了家俱五金
        件，都不是Blum的。一定要換成Blum，這是簽約談好的
        。⒌你答應我7/30完成交屋，務必實現。品質也不能打
        折」，亦有卷附LINE對話紀錄可稽(見原審卷一第285頁
        )。堪認兩造已合意展延工期至106年7月30日完工交屋
        。
　　⑵、惟原審法院於107年4月16日至系爭房屋現場履勘結果，
        認系爭房屋客廳、主臥室、餐廳廚房、客臥室2間仍呈
        毛胚狀態，現場堆置材料，木作尚未完成，亦未安裝廚
        具及衛浴設備，尚未達於可供入住使用之狀態等情，有
        卷附勘驗筆錄及現場照片可稽(見原審卷一第65-70頁、
        第255-264頁、第357-359頁，詳如後述)，可見系爭房
        屋於原審法院107年4月16日至現場履勘時，顯然仍呈現
        工地現場施工未完成之狀態，張蕙玲確有逾期未完工之
        情事。佐以王螢寬於106年8月14日再以LINE告知「進度
        上請在七月半前完工，床要訂及相關傢俱要送，時間上
        已超過太久？到九月就一年了，親朋好友都在問，我們
        也很多計畫要做，請加油！」；於106年8月19日告知「
        小蔡那邊有剩下大理石材料(要做其它)他們說也不能放
        太久，請您們跟他講一下」，有卷附上開LINE對話可稽
        (見原審卷三第83頁)。堪信系爭工程因尚未施作完成，
        以致沙發等傢俱及大理石石材均無法安裝，系爭工程係
        因可歸責於張蕙玲之事由，以致逾期未完工。
　　⑶、張蕙玲雖抗辯：伊係因程炳竹不配合挑選沙發，並臨時
        通知更換為比利時地板樣式，且伊於施工期間嚴重貧血
        ，以致未能如期完工，實屬不可歸責於己之事由云云。
        然查：
　　　①觀諸張蕙玲於106年2月17日以LINE向程炳竹表示「沙發
        您們幾乎也看很多間沙發工場及傢俱店了。您們自己就
        可以決定，也不必我再陪同了，謝謝！」等語（見原審
        卷三第70頁）。而王螢寬復於106年8月19日以LINE詢問
        「另依照您們的進度，傢俱要在那個階段進入（沙發……
        )因廠商問了多次了」，有卷附上開LINE對話可稽（見
        原審卷三第83頁）。堪信程炳竹已挑選沙發樣式，待系
        爭工程完工即可進場，與張蕙玲是否施作完成系爭工程
        之間，實無關連。
　　　②另系爭契約所附裝潢估價總表，本約明地板之用料須為
        「超耐磨比利時進口地板」（見原審卷一第37頁），依
        系爭契約第5條約定，張蕙玲即應依約施作，尚難認程
        炳竹通知使用比利時地板樣式，即為程炳竹任意更換地
        板樣式。
　　　③又張蕙玲於施工期間發生嚴重貧血，身體狀況不佳，縱
        係屬實，亦屬個人身體狀況之問題，且程炳竹亦已同意
        展延工期至106年7月30日，尚難僅因張蕙玲個人身體狀
        況，即認張蕙玲於展延工期後仍未完工，即屬不可歸責
        於己之事由。故張蕙玲抗辯系爭工程逾期未完工，不可
        歸責於伊云云，洵非可採。
　　⑷、準此，系爭工程原訂於106年3月15日完工，雖經兩造同
        意展延工期至106年7月30日，然張蕙玲於展延工期後仍
        未完工，實有可歸責之情事，揆諸前揭說明，程炳竹於
        106年10月30日終止系爭契約，於法洵屬有據。　　　
　㈡程炳竹依民法第179條規定，請求張蕙玲返還溢領工程款111
    萬4300元，有無理由？　
　⒈按按無法律上之原因而受利益，致他人受損害者，應返還其
    利益，民法第179條定有明文。定作人於契約終止前如已超
    付承攬人完成工作所得受領之報酬，於契約終止後，承攬人
    就該超額報酬受有利益之原因即失其存在，定作人自非不得
    依不當得利規定請求返還（最高法院104年度台上字第712號
    民事判決意旨參照）。
　⒉經查：　
    ⑴、原審法院於107年4月16日前往系爭房屋履勘，發現系爭
        房屋玄關左側有一已安裝之木櫃，入屋客廳地磚、壁板
        、電視櫃、天花板已安裝，但燈具尚未，客廳內擺放數
        座未安裝之木櫃及門板；客廳陽台外有擺置水泥袋14多
        ，壁磚及紅磚數量不等；主臥室門口之木門(門把未裝)
        及房內門板已裝設兩座，天花板木做已完成，地板水泥
        打底完成，浴室內浴缸水泥砌作完成及地板磁磚、壁磚
        、天花板已安裝，該房間內擺放未裝設之衣櫃及底座牆
        壁部分看出已施作批土，床頭板已裝設燈具，燈具未裝
        設；客廳與餐廳間走道地磚已鋪設，左側壁櫃已安裝但
        缺左上角一門板，右側壁板及天花板已裝設，燈具未裝
        ；餐廳部分左側壁櫃、壁板、右側壁板、天花板、地磚
        已裝設，但燈具未裝設；客用浴室有裝設木拉門及壁磚
        ，但地板磁磚部分僅淋浴處為水泥砌作外，其餘地磚已
        鋪設；客房1木門(門把未裝)，天花板及更衣室隔間拉
        門已安裝，地板水泥砌作、牆壁批土、床頭木板已裝設
        ，房間外陽台有磁磚數量不等及沉砂盆及木梯各1座，
        燈具未裝設；廚房位置拉門框、天花板、地板磁磚、壁
        磚已鋪設，燈具未裝設；客房2有木板隔間、木門(門把
        未裝設)、地板、牆壁水泥砌作、天花板已安裝，但無
        燈具；插座部分均未安裝；並觀諸現場照片仍呈毛胚狀
        態，現場堆置材料，木作尚未完成，亦未安裝廚具及衛
        浴設備等情(見原審卷一第65-70頁、第255-264頁、第3
        57-359頁)，足見張蕙玲實際僅施作系爭工程約一半之
        工項；再參以原審法院於107年9月11日經兩造合意囑託
        鑑定機關就張蕙玲實際施作數量比例，進行鑑定，經鑑
        定機關依據系爭契約之附件與圖說，及現場實際勘驗所
        量測之資料鑑定，認張蕙玲實際完成比例為49.74%等情
        ，有卷附鑑定報告可稽（見外放卷宗，即原判決附表二
        「壹、被告105年9月13日估價單明細表表」），核與原
        審前揭勘驗所得結果相符。堪認系系爭工程張蕙玲實際
        已施作之工項占完工比例為49.74%。
    ⑵、張蕙玲雖抗辯：鑑定機關無視系爭契約各工項並無約定
        單價，引用錯誤單價為依據，與工程慣例通常完工比例
        計算方法不符，亦與伊提供予程炳竹估價之工程施工估
        價單總表之單價有落差，鑑定報告顯非可採，伊完工進
        度已達85%云云。惟查：
　　　①張蕙玲提出之估價單（見原審卷三第183-185頁），僅包
        含空調工程、除濕工程、及木作工程中有關櫃體部分，
        並無系爭工程其他工項之估價單或單據足以佐憑，尚無
        法作為系爭工程其他工項單價之參考。
　　　②其次，本院檢附張蕙玲提出之工程施工估價單總表，函
        詢鑑定機關有關鑑定報告認定鑑定工項之單價與成本之
        依據為何；如參考張蕙玲所提之工程施工估價單總表，
        是否影響原鑑定結果；經鑑定機關函覆稱：「兩造雙方
        既定合議承攬合約單價，本鑑定不予調整」「貴院提供
        原兩造締約之估價單，本鑑定單位僅依施工項目進行現
        場鑑勘，且本項現場鑑勘需做丈量、拍照、紀錄完成後
        ，鑑定小組再做鑑定項目逐項討論，依工項施作成品之
        優劣、粗作、細作及工料分析作為鑑定之依據」，有卷
        附109年7月27日(109)新北室設裝生字第040號含所附鑑
        定報告書(說明)可稽(見本院卷一第251-255頁)。而本
        院再次檢附張蕙玲所提之工程施工估價單，囑託鑑定單
        位就張蕙玲已施作項目之完工比例為何，可得合理報酬
        為何鑑定；鑑定單位仍函覆稱：在原鑑定報告書目錄第
        17項估價單表後已計算合理給付報酬費用，亦有卷附10
        9年11月17日(109)新北室設裝生字第070號含所附鑑定
        報告書(說明)可稽(見本院卷一第307-311頁)。可見鑑
        定單位於鑑定時，已將張蕙玲提出之工程施工估價單總
        表所載各工項之參考單價，列入其鑑定之參考，仍認張
        蕙玲已施作之工項占完工比例為49.74%，並與原審法院
        至現場履勘情形相符，尚難認鑑定報告關於完工比例之
        鑑定結果，不可採信。
　　　③參以鑑定單位為室內設計裝修商業同業公會之鑑定人員
        ，具有相關工程專業之學經歷背景，既將張蕙玲提出之
        工程施工估價單總表所載各工項之參考單價，列入其鑑
        定之參考，並依施工項目進行現場丈量、拍照、紀錄完
        成後，由鑑定小組就鑑定項目逐項討論，依工項施作成
        品之優劣、粗作、細作及工料分析作為鑑定之依據，尚
        難認其鑑定方法有何不當之處。此外，張蕙玲復未提出
        鑑定報告有何不合常理，或未依法鑑定之情事，自難僅
        以鑑定機關所認定之參考單價，與張蕙玲提出之工程施
        工估價單總表所載各項單價不一，遽認其完工比例已達
        85%，且鑑定報告不可採信。故張蕙玲抗辯鑑定報告不
        可採信，其完工進度已達85%云云，尚非可採。
　　⑶、張蕙玲復抗辯：原判決附表二鑑定報告「貳原放置現場
        客廳之木作櫃體」(下稱系爭木作)，已於106年5月25日
        施作完成，惟於106年7月5日因程炳竹要求將木櫃之五
        金零件更換為進口品牌，遂將系爭木作運回工廠重新加
        工，並於106年12月14日、15日再次運送至系爭房屋，
        應認伊已施作完成，並予以計價云云。然查，系爭契約
        所附估價總表本，即約明該部分之五金配件選配工程為
        「進口BLUM」品牌(見原審卷一第47頁)，並非程炳竹任
        意更換五金品牌。參以系爭木作經鑑定機關鑑定結果認
        實際完工比例僅為6.5%，有外放鑑定報告可稽{見外放
        卷宗，即原判決附表二「貳、被告105年9月13日估價單
        明細表(原放置現場客廳)」}，堪信系爭木作雖已放置
        於系爭房屋，但仍未施作完成。則張蕙玲既未依約定之
        五金品牌施作，亦未將系爭木作施作完成，自無從計價
        。
　　⑷、依上說明，原審法院於107年4月16日前往系爭房屋履勘
        結果，認系爭工程並未完工，張蕙玲已施作之工項占完
        工比例為49.74%，依系爭工程總價550萬元計算，張蕙
        玲已施作之工項價值為273萬5700元（計算式：0000000
        ×49.74%＝0000000）。則張蕙玲已受領之工程款385萬元
        ，超逾其已完成價值273萬5700元部分之金額111萬4300
        元（計算式：0000000-0000000＝0000000）部分，即屬
        張蕙玲無法律上之原因，而受有利益，致程炳竹受有損
        害。故程炳竹依民法第179條規定，請求張蕙玲返還溢
        領工程款111萬4300元，核屬有據。
　㈢程炳竹依系爭契約第24條約定及債務不履行法律關係，請求
    張蕙玲賠償其另行委請三工公司施作所生之價差損害440萬
    元，有無理由？
　⒈程炳竹主張伊以總價605萬元委請三工公司就系爭房屋為設計
    及施工，因此受有與系爭工程尾款165萬元之價差損害440萬
    元云云，固據提出其與三工公司之建築物室內裝修-工程承
    攬契約書（下稱三工公司承攬契約）、三工公司函文、經濟
    部商工登記公示資料查詢服務，及匯款申請書等件為證（見
    原審卷三第13-26頁、第249頁，本院卷一第469-471頁、本
    院卷二第75-89頁、第111頁、第129-153頁）。
　⒉然查：
　　⑴、系爭契約第24條固約定：「乙方(即張蕙玲)負責事項應
        依下列規定辦理：乙方應依本契約書，所附圖說文件
        及估價施工，其有違反致甲方(即程炳竹)或其他第三人
        任何損害，乙方(契約書誤載為「以方」)應負賠償責任
        。」(見原審卷一第27頁)。惟觀諸三工公司承攬契約檢
        附之設計圖所示(見本院卷二第153頁)，其入門玄關處
        、主臥室更衣室內櫃體、主浴室降板浴缸、客房1開門
        方向、客房2衣櫃等，均與系爭契約所附設計圖(見原審
        卷一第59頁)之設計不同。足見三工公司係依其契約檢
        附之設計圖施作，並非依系爭契約所附之設計圖施作，
        且兩圖自形式上觀之，即有不同。
　　⑵、其次，三工公司承攬契約檢附之工項明細所示(見本院卷
        二第141-151頁），其所承攬之工項包含拆除與假設工
        程、泥作與磁磚工程、水電工程、天花板工程、木作工
        程、鐵件工程、油漆工程、木地板工程、燈具工程、玻
        璃工程、石材工程、雜項工程(五金/ 壁紙/裱布)、清
        潔工程等13工項；核與系爭契約之工項包含拆除工程、
        泥作工程、磁磚工程、鋼作工程、輕隔間工程、木工製
        作工程、地板施作工程、複式造型天花板施作工程、水
        電工程、選配工程、燈具、油漆工程、玻璃工程、五金
        配件選配工程、石材工程、窗簾工程、壁布壁紙工程、
        衛浴工程、廚具工程、空調工程、保護工程、清潔工程
        及其他工程等23工項(見原審卷一第31-57頁)不符。是
        三工公司承攬契約與系爭契約之工項數量及內容，自形
        式上觀之，明顯亦有不同。
　　⑶、參以鑑定報告認定系爭工程之拆除工程、泥作工程、鋼
        作工程、複式造型天花板施作工程，張蕙玲實際施作比
        例達100%(見原判決附表二)；惟程炳竹仍將張蕙玲已施
        作達100%之上開工項，再交由三工公司施作(見本院卷
        二第141-151頁)，已有就部分工程重複施作之情事。佐
        以程炳竹亦自陳三工公司就廚房入口造型拉門、客房一
        之更衣室入口造型拉門、主臥房之更衣室入口造型拉門
        、主臥房之主浴室入口造型暗門組等門橖部分，係將原
        張蕙玲已施作之木作壁面造型拆除重作(見本院卷一第4
        14-415頁)。可見三工公司係將張蕙玲原設計施作部分
        拆除，重新施作，已涉及工程設計變更，實難認為三工
        公司施作之工項數量及內容，與系爭工程之工項數量及
        內容均相同，而單純為系爭工程之接續施作。
　　⑷、準此，程炳竹於系爭契約106年10月30日終止後，始與三
        工公司締約，而三工公司施作之圖說、工項及數量，與
        系爭契約之圖說、工項及數量不同，已涉及工程設計變
        更，三工公司甚至將張蕙玲施作之工項拆除重作，並非
        單純為系爭工程之接續施作，實難認張蕙玲應就三工公
        司總價與系爭工程尾款之價差，負損害賠償責任。故程
        炳竹依系爭契約第24條及債務不履行法律關係，請求張
        蕙玲賠償其委請三工公司施作所生之價差損害440萬元
        ，尚非可採。
　㈣程炳竹依系爭契約第24條約定，請求張蕙玲給付已施作完成
    部分之瑕疵修繕費用18萬7680元，有無理由？
　⒈程炳竹主張張蕙玲已施作部分之工程，存有原判決附表一所
    示之瑕疵，致無法達到契約預定效用，需支出修繕費用18萬
    7680元云云，固以卷附鑑定報告為其論據（見外放卷宗，即
    原判決附表二「三、原證14：系爭房屋由被告所施作部分之
    工程瑕疵整理表」)。
　⒉惟查：　　
  　⑴、按承攬人除另有約定外，應俟完成全部之工作，定作人
        始有給付報酬之義務。又承攬係以「工作」之「完成」
        為目的之契約，於未依當事人之約定，發生預期之結果
        (非祗效果)前，自難謂承攬之工作業已完成。故承攬人
        之工作是否「完成」，應就契約之內容觀察，非可因承
        攬人應負品質保證及瑕疵修補之擔保責任，即無視契約
        之約定，而將除「工作外在形式」外之部分，均委之於
        承攬人擔保責任之範疇（最高法院84年度台上字第2249
        號民事判決意旨參照）。系爭工程因可歸責於張蕙玲之
        事由，以致逾期未完工，張蕙玲已施作之工項占完工比
        例為49.74%等情，業如前述。則系爭工程既未完成，揆
        諸前揭說明，即無所謂瑕疵修補問題，自難令張蕙玲負
        瑕疵擔保之責。
  　⑵、況退步言之，如因可歸責於承攬人之事由，致工作發生
        瑕疵，承攬人依民法第493條第1項之規定，本有修補瑕
        疵以獲取報酬之權利，不因其瑕疵係可歸責於承攬人而
        加以剝奪，以故，定作人就工作瑕疵所受損害，請求承
        攬人損害賠償，仍須先行定期催告承攬人修補瑕疵，承
        攬人未於期限內修補時，始得為之（最高法院98年度台
        上字第721號民事判決意旨參照）。本件縱認張蕙玲就
        原判決附表一部分工程已施作完成，然程炳竹並未提出
        證據證明已就該所謂瑕疵部分，定期催告張蕙玲修補，
        尚難令張蕙玲就此部分負損害賠償之責。
　　⑶、職故，系爭工程因可歸責於張蕙玲之事由，以致逾期未
        完工，即無所謂瑕疵修補之問題，縱認張蕙玲就原判決
        附表一部分工程已施作完成，然程炳竹並未定期催告張
        蕙玲修補，亦難認張蕙玲就此部分應負損害賠償責任。
        故程炳竹依系爭契約第24條約定，請求張蕙玲給付瑕疵
        修繕費用18萬7680元，尚非可採。至該瑕疵修繕費用請
        求權是否罹於時效乙節，亦毋庸審酌。
　㈤張蕙玲依系爭契約請求程炳竹給付已施作（含大理石工料價
    差）而未付之工程款87萬2500元，有無理由？
　⒈承上，系爭工程因可歸責於張蕙玲之事由，致逾期未完工，
    經程炳竹終止系爭契約，張蕙玲就系爭工程已施作之工項，
    占完工比例為49.74%，價值為273萬5700元，業如前述。且
    張蕙玲已受領之工程款385萬元，已超逾其已施作工程價值2
    73萬5700元，張蕙玲甚至需返還溢領工程款111萬4300元予
    程炳竹，亦如前述。則張蕙玲自無從再依系爭契約，請求程
    炳竹給付已施作部分之工程款。
　⒉又程炳竹已向石材廠商「小蔡」表示「在電話中我同意支付
    石材多出部分的NT$65000元」，有卷附「小蔡」轉發予張蕙
    玲之LINE對話紀錄可稽（見原審卷一第397-399頁），足認
    程炳竹已向石材廠商表示同意支付大理石工料價差6萬5000
    元。且張蕙玲於原審及本院均自承：大理石的追加工程，是
    程炳竹向廠商追加，伊只是代廠商向程炳竹追加，伊目前尚
    未給廠商大理石款項等語（見原審卷一第233頁、本院卷二
    第104頁）。堪信大理石石材升級部分，係程炳竹另向廠商
    追加，應由程炳竹自行向廠商為支付，並不在系爭契約約定
    範圍內，張蕙玲亦未因此支付大理石石材價差6萬5000元予
    石材廠商，程炳竹自無需給付此部分之價差予張蕙玲。故張
    蕙玲依系爭契約請求程炳竹給付已施作（含大理石工料價差
    ）而未付之工程款87萬2500元，均非有理。
　㈥張蕙玲依民法第511條但書規定，請求程炳竹賠償終止系爭契
    約所生之預期可得淨利損害8萬4250元，有無理由？
　⒈按民法第511條規定，工作未完成前，定作人得隨時終止契約
    ，但應賠償承攬人因契約終止而生之損害。該條但書係為保
    護承攬人因定作人隨意終止契約所可能遭受之不利益，故賦
    予承攬人損害賠償請求權，其目的在於節省承攬人為繼續完
    成對定作人已無利益之工作所為之投資，以便將來經由損益
    相抵的計算減輕定作人之給付義務。惟若定作人終止契約，
    係肇因於承攬人之可歸責事由，則承攬人對於自己之損害有
    可歸責原因所致，如仍令定作人就承攬人之損害負賠償責任
    ，顯失公平，亦與上述規範目之價值判斷相悖。是以，定作
    人若係以承攬人有違反契約目的之行為，為可歸責之重大事
    由終止契約，即與民法第511條之規定有間，承攬人自無從
    依該條但書規定，請求定作人賠償其損害。
　⒉承前所述，系爭工程因可歸責於張蕙玲之事由，以致逾期未
    完工，由程炳竹終止系爭契約，業如前述。是本件定作人係
    因可歸責於承攬人之事由而終止契約，揆諸前揭說明，即與
    民法第511條定作人任意終止契約之情形有間，並無民法第5
    11條之適用。故張蕙玲依民法第511條但書規定，請求程炳
    竹賠償其因終止系爭契約所生之預期可得淨利損害8萬4250
    元，即非有理。
五、從而，程炳竹依民法第179條規定，請求張蕙玲返還溢領工
    程款111萬4300元，及其中110萬元部分自起訴狀繕本送達翌
    日即107年1月25日起(見原審卷一第185頁)，另1萬4300元部
    分自民事變更聲明暨陳述意見狀送達翌日即108年8月2日起(
    見原審卷三第199頁、第205頁)，均至清償日止，按週年利
    率5%計算之利息，為有理由，應予准許；逾此範圍之請求，
    則無理由，不應准許。原審超過上開應准許部分，為張蕙玲
    敗訴之判決，於法即有未洽，張蕙玲就此部分指摘原判決不
    當，求予廢棄，為有理由，爰由本院將此部分予以廢棄，並
    改判如主文第2項所示。其次，原審就上開應准許部分，為
    張蕙玲敗訴之判決，於法核無不當，張蕙玲就此部分指摘原
    判決不當，求予廢棄，為無理由，應予駁回。另原審就張蕙
    玲反訴之請求部分，為其敗訴之判決，於法亦無不當，張蕙
    玲就此部分指摘原判決不當，求予廢棄，亦為無理由，應併
    予駁回。至於原審就上開不應准許中之440萬元部分，為程
    炳竹敗訴之判決，於法核無違誤。程炳竹就此部分指摘原判
    決不當，求予廢棄，為無理由，應駁回其上訴。
六、本件事證已臻明確，兩造其餘之攻擊或防禦方法及所用之證
    據，經本院斟酌後，認為均不足以影響本判決之結果，爰不
    逐一論列，附此敘明。
七、據上論結，本件張蕙玲之上訴為一部有理由、一部無理由，
    程炳竹之上訴為無理由。爰判決如主文。
中　　華　　民　　國　　110 　年　　12 　　月　　30　日
  　　　　　　　　民事第九庭  
  　                    審判長法  官  楊絮雲   
                              法  官  張宇葭
                              法  官  郭顏毓
正本係照原本作成。
兩造如不服本判決，應於收受送達後20日內向本院提出上訴書狀
，其未表明上訴理由者，應於提出上訴後20日內向本院補提理由
書狀（均須按他造當事人之人數附繕本）上訴時應提出委任律師
或具有律師資格之人之委任狀；委任有律師資格者，另應附具律
師資格證書及釋明委任人與受任人有民事訴訟法第466條之1第1
項但書或第2項所定關係之釋明文書影本。如委任律師提起上訴
者，應一併繳納上訴審裁判費。
中　　華　　民　　國　　110 　年　　12　　月　　30　　日
    　　　　　　　　　　　　　書記官  馬佳瑩